臺灣嘉義地方法院刑事判決
109年度訴字第617號
公  訴  人  臺灣嘉義地方檢察署檢察官
被      告  蔣文瑞


指定辯護人  本院約聘公設辯護人張家慶  
上列被告因違反毒品危害防制條例案件，經檢察官提起公訴（10
9 年度偵字第6710號），本院判決如下：
    主    文
蔣文瑞販賣第三級毒品未遂，累犯，處有期徒刑參年拾月；扣案
如附表編號7 所示之物沒收。
    犯罪事實
一、蔣文瑞明知愷他命（Ketamine，俗稱K 他命）、摻有第三級
　　毒品成分之咖啡飲品（俗稱「毒品咖啡包」）均係毒品危害
　　防制條例第2 條第2 項第3 款所管制第三級毒品，不得非法
　　販賣，竟基於意圖營利而販賣第三級毒品之犯意，以其持用
　　如附表編號7 所示行動電話1 支（搭配門號0000000000之SI
　　M 卡1 枚）安裝通訊軟體LINE作為與購毒者聯繫毒品交易之
　　工具。於民國109 年7 月7 日21時44分許起，嚴俊明以LINE
    暱稱「古意ㄟ（俊明）」主動傳訊「有K 嗎」、「咖啡有嗎
　　」等，蔣文瑞則回覆「有」、「都有」、「價錢2500跟0000
　　0000的比較划算」等訊息，而向嚴俊銘開價以愷他命加毒品
　　咖啡包為1 組、大組售價新臺幣（下同）5,000 元，小組售
　　價2,500 元，雙方乃相約於同日22時許，在嘉義市北港路與
　　北社尾街口加油站附近統一超商前交易，惟雙方見面後，因
　　嚴俊明認為售價太貴，而未能成交。嗣於同年月18日10時45
　　分許，警方另偵辦許美月（即蔣文瑞之母）之毒品案件而持
　　搜索票前往嘉義縣○○鄉○○村0 鄰○○00○0 號地址依法
　　實施搜索，適蔣文瑞在場，當場扣得如附表編號1 至6 所示
　　等物，嗣經蔣文瑞同意檢視其持用上開行動電話而發覺其與
　　嚴俊明間之前述LINE對話紀錄，始悉上情。復經本院於109
　　年11月23日裁定扣押上開附表編號7 所示行動電話1 支。
二、案經嘉義縣警察局民雄分局報請臺灣嘉義地方檢察署檢察官
　　偵查起訴。
    理    由
一、證據能力：
  ㈠被告及其辯護人爭執證人嚴俊明於警詢所為陳述之證據能力
　　（見院卷第96頁），本院審酌證人於警詢中所為陳述，係屬
　　被告以外之人於審判外之陳述，為傳聞證據，且雙方於上揭
　　時間以LINE聯繫後，2 人確於同日22時許，在北港路與北社
　　尾街之統一超商前碰面後，因證人認為售價太貴而未能成交
　　乙節，證人嚴俊明經傳喚到庭作證所述大致相符，故無引用
　　其警詢時所為陳述之必要。
  ㈡證人嚴俊明於偵查中所為之陳述，固屬被告以外之人於審判
　　外之言詞陳述，然證人於檢察官偵查中所為陳述（見偵卷第
　　21-22 頁），係經檢察官告以拒絕證言權、具結之義務及偽
　　證罪之處罰後，再命其朗讀結文並具結後所為之陳述。而被
　　告及其辯護人未表示檢察官偵訊中有何不當訊問證人之情形
　　，依此部分證人於偵查中陳述之客觀環境及條件，無顯不可
　　信之情況，況經本院傳喚證人到庭作證並踐行調查程序，賦
　　予對質、陳述意見與辯論之機會，自屬已經合法調查之證據
　　，而得作為本件判決之基礎。
  ㈢又按被告以外之人（包括證人、鑑定人、告訴人、被害人及
　　共同被告等）於審判外之陳述雖不符刑事訴訟法第159 條之
　　1 至之4 等4 條之規定，而經當事人於審判程序同意作為證
　　據，法院審酌該言詞陳述或書面陳述作成時之情況，認為適
　　當者，亦得為證據；當事人、代理人或辯護人於法院調查證
　　據時，知有刑事訴訟法第159 條第1 項不得為證據之情形，
　　而未於言詞辯論終結前聲明異議者，視為有前項之同意，同
　　法第159 條之5 定有明文。立法意旨在於傳聞證據未經當事
　　人之反對詰問予以核實，原則上先予排除。惟若當事人已放
　　棄反對詰問權，於審判程序中表明同意該等傳聞證據可作為
　　證據；或於言詞辯論終結前未聲明異議，基於尊重當事人對
　　傳聞證據之處分權，及證據資料愈豐富，愈有助於真實發見
　　之理念，且強化言詞辯論主義，使訴訟程序得以順暢進行，
　　上開傳聞證據亦均具有證據能力。經查，本判決所引用下列
　　其餘各項證據方法之證據能力，被告於本院準備程序時經由
　　辯護人表示不爭執（見院卷第95-96 頁、第150-151 頁），
　　且檢察官、被告及辯護人於審理中調查證據時，知有刑事訴
　　訟法第159 條第1 項不得為證據之情形，亦未於言詞辯論終
　　結前聲明異議，且本院審酌該等證據作成之客觀情況均無不
　　當，並無不宜作為證據之情事，依刑事訴訟法第159 條之5
　　之規定，認應具有證據能力。
  ㈣關於被告持用扣案如附表編號7 所示行動電話通訊軟體LINE
　　對話紀錄擷圖（參警卷第17-20 頁）：
    ⒈被告及辯護人固稱：員警未徵得被告同意而取證，即沒有
　　  徵得被告同意就查看行動電話的LINE對話紀錄內容，爭執
　　  LINE對話紀錄擷圖應無證據能力（見院卷第93頁）。
    ⒉按搜索，經受搜索人出於自願性同意者，得不使用搜索票
　　　；可為證據或得沒收之物，得扣押之。刑事訴訟法第131
　　　條之1 前段、第133 條第1 項分別定有明文。查：該行動
　　　電話設有密碼必須自行解鎖（參院卷第97頁），且警方於
　　　109 年7 月18日經被告自願同意勘察尿液檢體暨持用手機
　　　乙節，此有被告於同日13時46分許簽立之同意書1 份在卷
　　　可稽（見警卷第28頁）。被告係一成年人，自難諉為不知
　　　上情。又在場、採證員警呂家宏、蕭景元、吳泓曄於審理
　　　皆到庭證述係經被告簽完同意書才讓其自己操作解鎖密碼
　　　後，才能打開勘察行動電話內容等節明確（見院卷第217-
　　　237 頁、第383-389 頁），均要難認員警客觀上有何違法
　　　強迫取證之可言，因此取得前揭LINE對話紀錄擷圖，自有
　　　證據能力。　　
　　⒊被告及辯護人聲請勘驗警詢筆錄光碟、製作筆錄時密錄器
　　  、派出所監視器等（見院卷第102 頁、第390 頁）。惟①
　　  被告稱：警、偵訊筆錄均按照自己意思陳述，並無遭強暴
　　  、脅迫等不正方法取供，伊被帶回派出所、還沒有做筆錄
　　  時，員警大聲叫伊打開密碼，伊害怕才打開等語（見院卷
　　  第94頁、第97頁），縱可能導致被告之壓力，然此與言語
　　  之恫嚇威脅尚有程度上差別，況發生時間在警詢筆錄光碟
　　  之前，勘驗警詢筆錄光碟（14時24分許起）與待證事項無
　　　重要關係；②又無製作筆錄密錄器、時隔已久監視器檔案
　　　已覆蓋乙節，有卷內本院公務電話紀錄表可憑（見院卷第
　　　109 頁），以上依刑事訴訟法第163 條之2 第2 項第1 款
　　　、第2 款規定，駁回調查證據之聲請。　  
二、認定犯罪事實所憑證據及理由：
　　訊據被告於本院準備及審理程序坦承前揭與嚴俊明LINE聯繫
　　及碰面等客觀事實；惟矢口否認有何販賣第三級毒品未遂之
　　犯行，辯稱：伊沒有要賣給嚴俊明的意思，是要騙他的錢，
　　見面之後，他問伊數量，伊不知道，所以他就說不買，伊並
　　無販毒之犯意或犯行云云（見院卷第93頁、第98-99 頁、第
　　396-397 頁）。經查：
  ㈠上揭犯罪事實，業據①被告於警詢供稱：伊持有行動電話的
　　LINE對話，嚴俊明詢問伊有沒有愷他命與毒品咖啡包，見面
　　後他就說太貴了，所以沒有交易成功（見警卷第4 頁）；於
　　偵訊時供稱：LINE對話是伊要跟嚴俊明交易毒品愷他命與咖
　　啡包的對話，伊有跟他講到毒品的價錢，他要跟伊買愷他命
　　與咖啡包，伊還要打電話問別人，伊跟嚴俊明約在北港路與
　　北社尾街口加油站對面的統一超商前，他問價格多少，伊說
　　2,500 元，但伊不清楚數量多少，後來他就沒跟伊買，沒交
　　易成功（見偵卷第21頁）；於本院審理程序亦供稱：嚴俊明
　　是問伊大組、小組多少錢，見面之後沒有交易成功，他問伊
　　數量，伊回答不知道數量，所以他就不買等語（見院卷第39
　　6-397 頁）。②證人嚴俊明於偵訊時證稱：LINE對話伊有問
　　被告少錢，他說咖啡包加愷他命1 組2,500 元，大組5,000
　　元，伊以為被告身上有，約在統一超商前見面，他說2,500
　　元但沒有說數量，伊就沒有買、沒有交易成功等語（見偵卷
　　第21頁），於審理時亦證述同上，並稱「K 」指愷他命、「
　　咖啡」指毒品咖啡包是第三級毒品，伊曾向別人買過咖啡包
　　所以知道，「2 包」指咖啡包、「1 克」指愷他命、「嘉茂
　　」指北港路的福懋加油站，見面後有聊到愷他命，伊認為貴
　　了一點，好像他還要叫人拿來等語（見院卷第369-382 頁）
　　。③復有前揭LINE對話紀錄略以：
　　古意ㄟ（俊明）：有K 嗎
　　被          告：有
　　                要多少
　　古意ㄟ（俊明）：你身上有嗎
　　被          告：要錢
　　古意ㄟ（俊明）：知
　　被          告：要多少
　　古意ㄟ（俊明）：咖啡有嗎
　　被          告：都有
　　古意ㄟ（俊明）：/ 克
　　                2 包
　　被          告：1 ？
　　古意ㄟ（俊明）：1 克
　　被          告：價錢2500跟5000  5000的比較划算
　　古意ㄟ（俊明）：在那見面
　　被          告：你在那
　　古意ㄟ（俊明）：嘉茂
　　                嘉茂
　　以上有卷內LINE對話紀錄擷圖可佐（見警卷第17-20 頁），
　　與上開被告之供述、證人嚴俊明所證互核相符，可見被告確
　　與證人嚴俊明以LINE聯繫毒品交易之種類、數量、價格等事
　　甚明，其所辯無販毒之意或騙錢云云，無非事後飾卸、避重
　　就輕之詞。
　㈡又犯罪為侵害法益之行為，行為人是否已著手於犯罪之行為
　　，自應就行為人主觀犯意及客觀行為綜合判斷，如依行為人
　　對於犯罪之認識，已開始實行與犯罪構成要件有必要關聯性
    之行為，而該行為對於法律所保護之法益形成直接危險時，
    即屬犯罪之著手行為。就販賣毒品而言，如販毒者已進行兜
    售，或與購毒者為毒品買賣之磋商，均已對禁止販賣毒品所
    欲保護之法益形成直接而密切之危險，應認為已著手於毒品
    之販賣行為（最高法院106 年度台上字第4168號判決意旨、
　　臺灣高等法院臺中分院105 年度上訴字第1748判決可資參照
　　）。是本件被告與購毒藥腳嚴俊明已透過通訊軟體LINE對話
　　提及交易毒品之種類（K 、咖啡）、數量（1 克、2 包）、
　　價格（價錢2500跟5000）情事，甚且雙方進一步相約時、地
　　見面亦商議交易毒品之數量與價格等，縱嗣未達成共識合意
　　亦未交付毒品，仍無礙於被告已進行磋商即著手於毒品販賣
　　行為，自應論以未遂犯（最高法院另著有104 年度台上字第
　　2408號判決意旨參照）。至最高法院101 年11月6 日101 年
　　度第10次刑事庭會議意旨、109 年度台上大字第4861號裁定
　　意旨均非謂凡販賣毒品必以持有毒品始足成立販賣毒品罪責
　　，一併敘明。
  ㈢按販賣毒品係違法行為，非可公然為之，且毒品可任意分裝
　　、增減份量、調整純度，其價格並隨時依交易雙方之關係、
　　資力、需求量、對行情之認知、來源是否充裕、查緝是否嚴
　　緊、購買者被查獲時供出來源之風險評估等因素而變動，既
　　無公定價格，亦無法一概而論；因而販賣之利得，除經坦承
　　犯行，或帳冊價量均臻明確外，委難察得實情。然衡以毒品
　　價格昂貴且不易取得，其販賣行為涉及重罪，並為治安機關
　　所嚴加查緝，若販賣毒品之人無利可圖，應無冒著被查獲之
　　風險而平白攜帶毒品往返送交他人、自曝於險之理，故販賣
　　毒品之人有從中賺取價差或量差而牟利之意圖及事實，應屬
　　合理認定。從而對於有償之毒品交易，除別有事證足認係按
　　同一價格轉讓、確未牟利者外，如僅以未確切查得販賣毒品
　　賺取之價差或量差，即認定非法販賣之事證不足，將導致知
　　過坦承之人面臨重罪，飾詞否認之人，反而僥倖得逞，將失
　　情理之平（最高法院107 年度台上字第140 號判決意旨參照
　　）。本件販賣之利得，除非經被告詳細供出所為販賣毒品之
　　進價及售價外，實難查得其交易實情，依證人嚴俊明證稱其
　　認為價格貴了一點、因為之前有跟別人買過等語（見院卷第
　　378 頁、第381-382 頁）；佐以，一般大眾均知買賣毒品乃
　　非法行為之客觀社會環境，被告亦無任何動機或與嚴俊明有
　　任何特殊之交情，甘冒重刑、浪費時間碰面、聯絡上游拿取
　　毒品而以原價或無償轉讓愷他命與毒品咖啡包之理，是被告
　　主觀上基於營利之販賣意圖而著手於毒品交易行為至明。
  ㈣綜上，本件事證明確，被告販賣第三級毒品未遂之犯行堪予
　　認定，應依法論科。
三、論罪科刑：
  ㈠新舊法比較：毒品危害防制條例第4 條第3 項、第17條第2
　　項之規定，於109 年1 月15日修正公布，並自被告行為後即
　　109 年7 月15日生效施行：
    ⒈修正前毒品危害防制條例第4 條第3 項規定：「製造、運
　　　輸、販賣第三級毒品者，處7 年以上有期徒刑，得併科新
　　　臺幣7 百萬元以下罰金」；修正後則規定「製造、運輸、
　　　販賣第三級毒品者，處7 年以上有期徒刑，得併科新臺幣
　　　1 千萬元以下罰金」。經比較修正前、後之規定，修正後
　　　之罰金刑度較修正前提高，當以修正前之規定較有利被告
　　　。
    ⒉修正前毒品危害防制條例第17條第2 項規定：「犯第四條
　　　至第八條之罪於偵查及審判中均自白者，減輕其刑」；修
　　　正後規定為：「犯第四條至第八條之罪於偵查及歷次審判
　　　中均自白者，減輕其刑」。經比較修正前、後之規定，修
　　　正後須於「歷次」審判中均自白犯罪，始得依該條規定減
　　　輕其刑，仍以修正前之規定較有利於被告。
    ⒊準此，經整體綜合比較結果，被告本件應依刑法第2 條第
　　　1 項前段之規定，適用其行為時法即修正前毒品危害防制
　　　條例之上開規定。
  ㈡核被告所為，係犯修正前毒品危害防制條例第4 條第6 項、
　　第3 項之販賣第三級毒品未遂罪（尚無證據證明毒品咖啡包
　　混合摻有不同級別之毒品成分）。其已著手於犯罪之實行而
　　不遂，為未遂犯。 
  ㈢刑之加重、減輕：
　　①被告前因詐欺案件，經本院以106 年度嘉簡字第889 號判
　　決處以有期徒刑4 月確定，於107 年1 月3 日執行完畢乙情
　　，有臺灣高等法院被告前案紀錄表在卷可查，其受徒刑執行
　　完畢後5 年內，故意再犯本案有期徒刑以上之罪，為累犯。
　　至於累犯是否應加重本刑，司法院大法官會議釋字第775 號
　　解釋係表示「除個案應量處最低法定刑、又無法適用刑法第
　　59條在內減輕規定之情形時，法院才應依本解釋意旨裁量不
    予加重最低本刑」（最高法院109 年度台上字第4491號、10
　　9 年度台非字第139 號、第170 號判決參照）。因此，倘若
　　法院依個案犯罪情節，認並無應量處最低法定刑之情形，即
　　應回歸刑法累犯規定加重本刑。就被告本案販毒未遂犯罪內
　　容之數量、價格以觀，尚難認有應予從寬量處最低法定刑，
　　將致其人身自由有遭受過苛侵害而違反罪刑相當原則之疑慮
　　，自仍應依刑法第47條第1 項規定加重最低本刑（法定刑為
　　無期徒刑部分依法不予加重）。②被告已著手於販賣第二級
　　毒品犯行之實行而不遂，為未遂犯，已如前述，衡其情節及
　　危害程度較既遂者輕微，酌依刑法第25條第2 項規定，減輕
　　其刑，並與前揭累犯加重部分，依法先加後減之（法定刑為
　　無期徒刑部分則僅予遞減輕其刑）。 　　
　㈣依修正前毒品危害防制條例第17條第2 項規定，犯第四條至
　　第八條之罪於偵查及審判中均自白者，減輕其刑。又上開減
　　輕其刑之規定，所謂「自白」，係指行為人坦承販賣毒品罪
　　構成要件行為之全部或主要部分而言。而毒品危害防制條例
　　第4 條所定販賣毒品罪，係以行為人主觀上有營利意圖，而
　　客觀上將毒品價售或有償讓與他人，為其構成要件。若行為
　　人否認主觀上有營利意圖，僅承認客觀上有將毒品以無償或
　　以原價或低於原價之價格有償轉讓，即與販賣毒品罪之構成
　　要件不侔，難認已自白犯販賣毒品罪犯罪事實之全部或主要
　　部分，自不得適用上開減輕其刑之規定（最高法院103 年度
　　台上字第919 號、102 年度台上字第1298號、101 年度台上
　　字第4888號、101 年度台上字第4319號、100 年度台上字第
　　533 號判決可資參照）。查：被告於本院審理中否認主觀上
　　有何營利意圖或販毒犯行（參院卷第366 頁），自不得適用
　　上開減輕其刑之規定。
  ㈤爰以行為人之責任為基礎，審酌被告無視於國家查緝毒品之
　　禁令，亦知毒品氾濫危害社會而戕害國人身心健康之風險，
　　竟意圖牟利著手販賣第三級毒品予嚴俊明而未遂，所為不宜
　　寬恕，被告犯後於審理時未能坦承販毒犯行之態度；惟考量
　　實際幸未造成毒品之流通擴散，且查獲販賣第三級毒品1 次
　　未遂，兼衡其犯罪目的、手段、所生危害之程度，暨其個人
　　智識程度、經濟與生活狀況（參院卷第398 頁審理筆錄所載
　　）等一切情狀，量處如主文所示之刑。
四、沒收部分：
  ㈠關於販賣毒品所用之物，除有刑法第38條之2 第2 項之情形
　　而得不宣告或酌減之外，應逕適用毒品危害防制條例第19條
　　第1 項規定，不問屬於犯罪行為人與否，均沒收之。是本院
　　扣案如附表編號7 所示行動電話1 支，係被告所使用、供其
　　聯繫交易毒品所用之物（見院卷第394 頁、第396 頁），亦
　　經本院認定如上，自應依毒品危害防制條例第19條第1 項規
　　定諭知沒收。
  ㈡不予沒收：為警扣案如附表編號1 至6 所示等物，亦據被告
　　陳明為個人施用持有毒品所用或與本案無關（見警卷第3 頁
　　偵卷第21頁；院卷第394 頁、第397 頁），既與本件無涉，
　　復查無積極事證認係供本案犯罪所用、所得或相關之物，爰
　　不予諭知沒收，末此敘明。
據上論斷，應依刑事訴訟法第299 條第1 項前段，毒品危害防制
條例第4 條第3 項、第6 項（修正前）、第19條第1 項，刑法第
2 條第1 項前段、第11條、第47條第1 項、第25條第2 項，判決
如主文。
本案經檢察官簡靜玉偵查起訴，由檢察官林俊良、陳則銘到庭實
行公訴。
中　　華　　民　　國　　110 　年　　11　　月　　24　　日
                  刑事第二庭    審判長法  官  林正雄
　　　　　　　　　                    法  官  黃美綾
　　　　　　　　　　　　　　　　　　　法  官  王品惠
以上正本證明與原本無異。
如不服本判決應於收受判決後20日內向本院提出上訴書狀，並應敘述具體理由；其未敘述上訴理由者，應於上訴期間屆滿後20日內向本院補提理由書（均須按他造當事人之人數附繕本）「切勿逕送上級法院」。　　　　　　　　　　　　　
中　　華　　民　　國　　110 　年　　11　　月　　24　　日
                                      書記官  黃亭嘉
附表：
編號  扣案物名稱                                                                                                                  數量/單位       所有人/ 持有人/ 保管人  1 玻璃球                                    2 個  許美月  2 玻璃球                                   1 個  蔣文瑞  3 K 盤                                      1 組  蔣文瑞  4 分裝袋                                   1 包  蔣文瑞  5  吸食器（水車）                            1 組  蔣文瑞  許美月  6   白色結晶【第二級毒品甲基安非他命，驗餘淨重 0.021 公克，參本院另案110 年度簡上字第3 號 卷內高雄市立凱旋醫院109 年8 月25日濫用藥物 檢驗報告，業已宣告沒收銷燬】                 1 包  蔣文瑞 許美月   7 廠牌iPhone8 黑色行動電話【參院卷第119 頁】 （搭配門號0000000000之SIM 卡1 枚） 1 支 蔣文瑞 
附錄本案論罪科刑法條： 　　　　　　　　　　　　　　　　（109 年7 月15日修正施行前）
毒品危害防制條例第4 條第3 項、第6 項：
製造、運輸、販賣第三級毒品者，處7 年以上有期徒刑，得併科
新臺幣7 百萬元以下罰金。　　　　　　　　　　
前5 項之未遂犯罰之。